臺灣花蓮地方法院刑事判決　　　　　　　　　　　　　九十二年度訴字第一八號
　　公　訴　人　臺灣花蓮地方法院檢察署檢察官
　　被　　　告　庚○○
　　　　　　　　己○○
　　共　　　同
　　選任辯護人　謝政達律師
右列被告因貪污案件，經檢察官提起公訴（九十一年度偵字第一五二三號），本院判
決如左：
    主  文
庚○○、己○○均無罪。
    理  由
一、公訴意旨略以：被告庚○○係花蓮縣玉里鎮鎮長，被告己○○係玉里鎮公所建設
    課技士，二人均係依據法令從事於公務之人員；緣於民國八十七年五月間，玉里
    鎮公所獲台灣省政府住宅及都市發展處補助玉里鎮道路工程經費新台幣（下同）
    六百萬元，經公告招標後由甲○○經營之展信工程有限公司（下稱展信公司）得
    標，並將其中石雕及樹木工程部分轉包予乙○○施作，被告庚○○、己○○二人
    均明知依約玉里鎮道路工程係依實做數量計價，並應預先製作石雕模型，而乙○○並未依約製作縮小模型，於八十八年八月十三日搬到開工典禮現場抵充的是丙○○原免費提供存放於鎮長室之石雕模型，詎乙○○為圖領取製作石雕模型之款
    項，竟於監工日報表虛偽填載八十八年七月一日至七月六日模型製作之施工進度
    ，被告庚○○及己○○二人均明知該石雕模型係丙○○免費提供，不能做為付款
    依據，仍同意付款，使乙○○獲取十四萬三千七百九十二元之不法利益。因認被
    告二人涉犯貪污治罪條例第六條第一項第四款罪嫌等語。
二、按犯罪事實應依證據認定之，無證據不得認定犯罪事實；又不能證明被告犯罪者
    ，應諭知被告無罪之判決，刑事訴訟法第一百五十四條第二項、刑事訴訟法第三
    百零一條第一項分別定有明文。又事實之認定，應憑證據，如未能發現相當證據
    ，或證據不足以證明，自不能以推測或擬制之方法，為裁判基礎（最高法院四十
    年度度台上字第八六號判例意旨參照）。再者，認定不利於被告之事實，須依積
    極證據，苟積極證據不足為不利於被告事實之認定時，即應為有利於被告之認定
    ，更不必有何有利之證據（最高法院三十年度上字第八一六號判例意旨參照）；
    而所謂「積極證據足為不利於被告事實之認定」係指據為訴訟上證明之全盤證據
    資料，在客觀上已達於通常一般之人均不致於有所懷疑，而得確信被告確曾犯罪
    之程度者，若未達到此一程度，而有合理性懷疑之存在時，即無從為有罪之認定
    （最高法院七十六年度台上字第四九八六號判例意旨參照）。次查貪污治罪條例
    第六條第一項第四款圖利罪之規定，已於九十年十月二十五日修正通過，於同年
    十一月七日經總統公布，並於同年月九日生效在案，有關圖利罪之構成要件已修
    正為「對於主管或監督之事務，明知違背法令，直接或間接圖自己或其他私人不
    法之利益，因而獲得利益者」，顯較以前之規定更為嚴謹，即除必須「明知違法
    」，並採結果犯理論外，更刪除未遂犯之處罰，相較之下，自以修正後之圖利罪
    規定較有利於行為人，因此在判斷被告等是否涉及檢察官所指之圖利罪嫌時，自
    應以新修正之貪污治罪條例第六條第一項第四款所定之構成要件逐一檢視之，始
    符法律保障被告權益之旨。再按貪污治罪條例第六條第一項第四款之圖利罪，必
    以為自己或第三人圖取不法利益之犯意，且已表現於行為，始足當之，而有無此
    項犯意，須以證據認定之，不得以公務員失當行為之結果，使人獲得不法利益，
    即遽行推定其自始即有圖利他人之犯意（最高法院七十五年度台上字第四五九五
    號、七十八年度台上字第一五七一號判決意旨參照）。
三、檢察官認為被告二人有圖利犯嫌之證據方法：
（一）依證人乙○○於法務部調查局花蓮縣調查站中（下簡稱調查站中）、偵查中所
      言，證明施工前並未依約製作縮小模型交鎮公所審核。
（二）依證人丙○○於調查、偵查中所言，證明本件工程開工典禮上之石雕為伊製作
      。
（三）依證人即前玉里鎮公所建設課課長壬○○於調查站中所述，證明伊在鎮長室及
      開工時曾看過模型，是丙○○製作，不知道甲○○有無製作模型送本所審核，
      本所沒有依前述規範核發書面同意書。共支付十四萬三千七百九十二元予承包
      商，係依據被告己○○所簽之變更預算書作書面審核即核章（見調查卷第一六
      二頁）。
（四）依證人即前玉里鎮公所秘書丁○○於調查站中所述，證明被告己○○是實際執
      行業務之人，伊在簽上簽註「石雕模型已損壞無法驗收，宜由業務單位自行確
      認」之意見，又石雕工程之模型製作費應否支付，應由承辦人認定，如果承包
      商實際上沒有製作模型，本公所不應該支付模型製作費給承包商（見調查卷第
      二一０頁）。
（五）扣案之玉里鎮道路工程合約一份，證明本件工程需依實做付款。
（六）開工典禮現場照片（見調查卷第八四頁），證明該石雕模型非乙○○製作，而
      為丙○○所製作。
（七）玉里鎮道路工程施工日報表（見調查卷第一一九頁），被告己○○在該施工日
      誌表上就原本承包商在七月一日至七月六日之模型製作費之施工進度欄以立可
      白塗抹，將承包商所載之施工進度移至七月三十日至八月三日。
（八）變更預算書簽呈（見調查卷第四三頁），證明被告己○○簽請支付包商乙○○
      十四萬三千七百九十二元，並由被告庚○○核示。
四、被告庚○○、己○○均堅決否認上開犯行，其二人辯解要旨及本案爭點如下：
（一）被告庚○○辯稱：
    (1)我雖知道乙○○到辦公室搬石雕，且該石雕為丙○○所做，但僅知是要搬到開
      工典禮現場，但承包商後來有無製作模型，我並不清楚。且火車站前的石雕工
      程也都如期完工，跟合約上的規範都相符。
    (2)本工程中我們也有對包商做不好的部分扣款，且包商請求追加款項，我們也沒
      有同意，所以我們絕對沒有圖利的意思。
    (3)又依照玉里鎮公所分層負責明細表所定，施工進度狀況之報核係由秘書核定，
      核定權並非鎮長。
（二）被告己○○辯稱：
    (1)我是於乙○○將石雕搬到開工現場後，才知道該石雕是從鎮長辦公室搬出來，
      但不知道該石雕是丙○○所做。我在開工典禮之前告訴乙○○要做模型，但到
      開工典禮當天，何人至鎮長室搬模型我不知道，後來在現場才曉得是鎮長室搬
      出來的石雕充當模型，因為過一陣子他們在工廠施工，有看到二座小型的石雕
      ，我們就認為那是模型。
    (2)雖我有在圖例上加註：「施工前必須製作模型，經本所許可後始得施工」等字
      ，然合約中沒有規定要以書面審核，況從開工典禮後到施工過程，我都有看到
      石雕模型，且最後施工都是按照該二作石雕模型施工，我認為包商已經有作模
      型，與圖說所繪製相同，所以沒有書面審核之必要。
    (3)若我要圖利特定廠商的話，直接讓廠商偷工減料即可，但最後我們施作的品質
      也很優良，並沒有遭到其他單位質疑，我是工程監工，除驗收人外，仍有很多
      主管在審核，無法由我一個人來操控。
    (4)我塗改施工日報表係因辦理結算時，承包商所填載的開工日期與合約書上申請
開工日不符，況我不僅只塗改模型製作費欄，仍就承包商施作挖方、棄方、蛇
      紋石採購及吊方等項目有誤填開工日期而予以更正，顯見我不是刻意配合承包
      商以支付石雕模型製作費，目前鎮公所還是如此處理，因為必須要核對合約書
      約定的開工日期，否則無法辦理結算。
（三）本案之爭點：(1)被告二人是否知道包商有無施作石雕模型？(2)丙○○提供給鎮
      公所這兩座石雕模型之所有權歸屬為何，是否於開工前即贈與予玉里鎮公所？
      (3)沒有依照本件合約規範製作書面同意書，卻核發款項給包商之原因為何？模
      型是否一定要另外製作才符合合約之規範，且製作完模型是否要經過鎮公所之
      書面審核同意後，才可以施工。(4)被告己○○為何在施工日誌上塗改及記載相
      關工程概要？(5)模型已經損害，或承包商未實際施作模型，而係以他人之石雕
      充作模型，玉里鎮公所是否可以驗收付款？
五、經查，被告二人並未犯有檢察官所指述之圖利罪嫌：
（一）本件玉里鎮道路工程之承包商為展信公司，該公司將石雕工程轉包予乙○○，
      乙○○於施工前並未依約製作縮小模型交鎮公所審核，且放置在開工典禮現場
      之石雕模型，並非乙○○所施作，為丙○○所製作，業據證人乙○○、丙○○
      於偵查、本院中證述明確，且放置在開工典禮上的二作石雕模型，均與本件工
      程合約書上所附之圖說相符，此為被告二人所是認。又乙○○與丙○○為親兄
      弟，甲○○與其二人為堂兄弟關係，核先說明。
（二）被告二人對於乙○○並未實際施作石雕模型等情，並不知情，且本件擺放在玉
      里鎮公所鎮長室外的石雕二座，於擺放時，該作品之所有權並未移轉予玉里鎮
      公所，仍屬丙○○所有，石雕工程完工後，該石雕模型二座之所有權才歸玉里
      鎮公所所有：
    (1)證人乙○○於本院中具結證稱：該石雕模型是丙○○提供給我的，因為我不會
      製作模型，丙○○說那兩座模型他之前就做出來，放在鎮公所內，我有跟我在
      鎮公所秘書室當工友的太太說我要搬出來，後來她打電話給我，就說可以去搬
      ，但她沒有說她問何人，她說可以搬，我就搬到開工典禮上，搬石雕時，被告
      二人不在場。該石雕模型原本為何會放在鎮長室我不清楚，但丙○○事後跟我
      說要送給我開工用。該石雕工程開工後我搬到石材工廠，因為我對石雕不熟，
      所以就請丙○○負責監工。我施作石雕就是以該作品製作，我認為可以以丙○○送我的石雕作為合約書所約定的石雕模型，因為就算要重新製作模型，我還
      是要拜託丙○○，所以可以請款，他說送我不跟我計較，我事後有送丙○○一
      個價值十三萬元的石頭，作為回饋。我沒有對被告己○○說該石雕模型是丙○○原本放在鎮長室外的作品，而我不知道被告庚○○是否知道我們沒有製作石
      雕模型。在開工典禮前，被告己○○有跟我說要製作石雕模型，他有強調一定
      要製作石雕模型等語（見本院卷第一一六至一二０、一二二、一二三、一二五
      、一二六頁），而乙○○於完工後送給丙○○之價值十三萬餘元的石頭費用，
      另有統一發票影本在卷可按（見調查卷第四八五頁）。堪認證人乙○○因不會
      施作縮小的石雕模型，所以經丙○○贈送石雕作品二座予乙○○當作本件石雕
      工程之石雕模型，乙○○至玉里鎮公所搬石雕時，被告二人均不在場，且石雕
      工程均有依照開工典禮上所擺放的二作石雕施作，並已施作完成。是以，依證
      人乙○○之證詞並未能證明被告二人知悉其並未施作石雕模型。
    (2)證人丙○○於本院中具結證稱：玉里鎮道路工程的開工典禮上所擺放的兩座石
      雕是我大約在一九九八年左右製作的，該模型製作完成後，沒有送給鎮公所，
      所有權還是我個人的。我有繪製手繪圖，這兩張圖是我在製作石雕模型後所繪
      製的，目的是因為鎮公所有跟我說希望借用我的專長繪製圖作參考。之後知道
      我的模型被放在開工典禮上，我沒有向鎮公所或施工單位要求費用。但乙○○
      有主動要我選石頭當作報酬，那是在後來的事，他以前常常找我幫忙，他有欠
      我錢，後來有虧損，我想幫助他，所以要將該兩座石雕送給乙○○，後來我為
      了幫忙地方，協助完成工程。我有將我放在鎮公所的石雕送給乙○○作為合約
      所要求之石雕模型，之後石雕與我所施作的石雕模型相符。合約內容我都不清
      楚，而我也沒有跟被告二人提到相關的事情，己○○去工廠時，都在看施工的
      進度，之後該兩座石雕在施作的過程中有毀損，去年鎮公所又跟我要這兩個作
      品，他們說這應該屬於鎮公所的，所以我有作一些修補，送回鎮公所等語（見
      本院卷第一三０至一三四、一三七、一三八頁），堪認證人邱創所製作的二座
      石雕雖放置在被告庚○○辦公室外，然並未贈與予玉里鎮公所，所有權仍屬丙○○，而乙○○均依照丙○○所製作的石雕二座予以施工，該二座石雕作品與
      合約書上的圖說均相符，所以乙○○有依合約書圖說施作石雕。至於證人丙○○雖於調查站中陳述：相片中的模型係我製作並免費提供給玉里鎮公所的模型
      等語（見調查卷第二六九頁），然證人丙○○業於本院中詳細證稱：我在調查
      站只有說免費提供理念，或者是免費借我的石雕品展覽，不給我費用，但所有
      權還是我的等詞（見本院卷第一三一頁），因該證人於本院中經命具結以擔保
      其證詞之可信度，復由兩造當事人行交互詰問以發現真實，是應以其於本院中
      之陳述應較可採信。又雖證人丙○○另於本院中證稱：（你有無跟己○○說該
      兩座石雕模型是你作的？）他知道，因為鎮公所向我借的時候，他應該知道吧
      ，庚○○也知道。（你為何認為鎮公所向你借時，己○○會知道？）因為該作
      品是擺在鎮長室外的會客室。但作品上面沒有我的簽名等語（見本院卷第一三
      六頁），證人丙○○上開證詞至多僅能證明被告二人於玉里鎮公所向丙○○借
      石雕展覽時，知悉石雕創作者為丙○○，然仍不能證明被告二人知悉事後丙○○將二座石雕作品送予乙○○當作石雕模型，或乙○○並未自己施作石雕模型
      等事實。
    (3)證人丁○○於本院中證稱：本件石雕放在鎮長室外的會客室時，並無送給鎮公
      所，只是借展。且都沒有看過有石雕賣給玉里鎮公所或送給鎮公所的書面，因
      為付款需要預算編列，若是贈與的話，應該會發給感謝狀，且那些石雕金額加
      起來不少，應該都會有書面文件，不可能付款程序不公開等語，證人即玉里鎮
      公所主計室主任戊○○於本院中則證稱：印象中玉里鎮公所沒有跟他人買過石
      雕作品（見本院卷第一九二、一九四、二０三頁），其二人所言核與證人丙○○於本院中證稱：其石雕作品放在被告鎮長辦公室外展覽時，並未贈送予玉里
      鎮公所等語相符，應堪採信。雖證人戊○○於調查站中陳述：我在被告己○○
      之變更預算書簽呈中，簽註「模型之權屬是否應歸本所陳請鈞裁」，係指原擺
      設在鎮公所鎮長室外之石雕模型所有權應屬本公所所有等語（見調查卷第二三
      八頁），然其於本院中對此證稱：因合約書有編列石雕模型的製作費，所以我
      就認為工程施作中所製作的模型應該是歸公所。作調查筆錄時是指發包完工後
      的石雕模型，因為合約上有編列此項目，所以認為屬於鎮公所。至於該石雕放
      在鎮長室展覽時有無送給鎮公所我不清楚，是調查站人員問我發包完工的模型
      所有權應該歸何方，我就認為完工後應該歸鎮公所等詞（見本院第一九六、二
      ０一頁），故堪認證人戊○○在調查中之陳述並不完全，其於本院中證稱：
      屬於玉里鎮公所所有之石雕模型，係指承包商就石雕工程完工後，石雕模型所
      有權始屬於玉里鎮公所等語，應為實在。
（三）乙○○未經玉里鎮公所經書面同意，即予以施工，被告二人應無圖利之犯行：
    (1)本件合約書中所附之圖說第十二點雖明訂：「本工程之源、舞集石雕作品，承
      包商應先製作縮小模型送甲方審核，經甲方書面同意後方得施工」（見調查卷
      第二八九頁），然依證人甲○○於本院中證稱：本案合約中有約定由我們展信
      公司來做模型，供玉里鎮公所審核我們是否有做石雕的能力。在圖說上面有記
      載承商要製作模型，製作模型後，要由鎮公所審核，但以何種方式審核我不曉
      得，並無規定要核發書面同意書，在談合約時，沒有說要書面同意書，有說要
      給鎮公所的人看，但也沒有說要給何人看等語（見本院卷第一０八、一０九頁
      ）。另證人丙○○於本院中證稱：展信公司有無收到書面同意我不清楚，但我
      有拿石雕給己○○看，我在開工典禮後先搬到石材工廠，後來約一個禮拜以上
    ，才知道要審核始又搬回建設課給己○○看，當時沒有和己○○講到話，他看
      完後才又搬回石材工廠製作石雕。己○○審核後他說可以，才開始施工等語（
      見本院卷第一二一、一二四頁），顯見本件負責承包道路工程的甲○○或承包
      石雕工程的乙○○均不知道要經過玉里鎮公所核發書面同意書之程序後，才可
      以開始施作石雕，而係認為只要提出石雕模型供玉里鎮公所承辦人審核，經審
      核通過後，即可施工。然本件確實經被告己○○審核，只不過被告己○○於審
      核時，仍不知道乙○○搬到建設課的石雕並非承包商所親自施作。
    (2)證人壬○○於本院中證稱：本件合約之圖說有記載包商製作縮小模型，由鎮公
      所同意後方得施工，該內容是在主管會報提出來，認為應該要先製作模型，才
      可以施工，因為藝術品沒有看到模型的話，不容易施工，我們也比較好鑑定。
      （問：有無提及要做何種書面同意？）只要包商有開工報告，且我們看過模型
      ，就可以開始施作石雕，之後我們有看到石雕模型等語，此有開工報告影本在
      卷可按（見本院卷第二０五、二０六頁，調查卷第一二九頁），證人丁○○亦
      於本院中證稱：我當時沒有注意要書面核定（見本院卷第一九一頁），堪認雖
      然原本由玉里鎮公所召開主管會報決議本應由鎮公所書面核定後，始得開工，
      並已訂立在合約書所附之圖說上，然對於究竟應以何種程序進行書面審核？可
      否由承辦員一人行書面審核等相關詳細流程，均付之闕如，故承辦之被告己○○當無規則可茲依循，遂僅由其一人以非書面方式進行審核。況除被告己○○
      、庚○○外，當時任職玉里鎮公所之秘書丁○○、建設課長壬○○亦疏未注意
      上開規定，且依證人壬○○之認知，只要經玉里鎮公所建設課人員確實見到石
      雕模型，即認為承包商有施作石雕之能力，進而得以同意承包商開始施作石雕
      工程，是以本件未經玉里鎮公所核發書面同意即予開工，既未經建設課長壬○○、秘書丁○○察覺，而由被告己○○實際審核後，認為承包商有承作能力，
      且乙○○承作的石雕工程亦依約完工，故本件是否做出書面同意或僅口頭同意
      ，實與玉里鎮公所建設課人員在判斷承包商有無施作石雕能力乙節，並無影響
      。被告二人未完全遵照合約之圖說規定，以書面做成同意開工之意思，僅由被
      告己○○審核後以口頭同意開工，至多僅為行政疏失而已。
（四）被告己○○在施工日誌上塗改及記載相關工程概要，應無圖利之犯意：
    (1)證人乙○○於本院中證稱：工程施工日誌是在完工後約一年，為了請款才製作
      的，施工日誌上模型製作費那一欄，是我評估猜測，不是憑空亂寫的，我猜測
      模型製作的天數，因為項目上有模型製作的欄位，所以我一定要記載。己○○
      沒有教導我如何填寫施工日誌，且一般技士都不會教導我們，上面的塗改不知
      何人所為等詞（見本院卷第一一七、一一九頁）。
    (2)證人戊○○於本院中證稱：施工日報表應該是在開工日期以後開始記載，且由
      業務單位自行確認，我們會核對施工日報表上的開工日期是否與申請開工日期
      相符，若不相符，會請業務單位去確認等語（見本院卷第一九七、二０三頁）
      。
    (3)綜上可知，施工日誌為承包商為請款時所填載之施工紀錄，因本件工程開工日
      為八十八年七月八日，然依本件工程施工日誌所載，原本承包商將挖方、棄方
      、原石採購及搬運、蛇紋石採購及吊裝、模型製作費等多項施工項目之日期填
      在七月八日開工日期之前，此有工程施工日誌一份可稽（附於扣案之工程竣工
      驗收表卷第二十、二一頁）。因為承包商原本之填載並未符合規定，則被告己○○因屬業務單位之承辦員，遂將上開項目之施工日期予以塗改，並蓋上職章
      ，移至七月八日以後，以符合請款規定。因其塗改之項目並非僅有模型製作費
      一項，而尚有其餘實際有施作之項目，堪認被告己○○在施工日誌上雖有所塗
      改，主觀上係為符合施工日報表之施工日期應在開工日期以後之規定所為，尚
      無證據認為係為圖利予承包商以順利請領模型製作費，所刻意為不實之記載，
      否則若被告己○○有圖利乙○○以資請款之意圖，兩人應多所聯繫或討論，更
      不會蓋用職章以免他人察覺，然為何證人乙○○對於究竟何人塗改施工日誌均
      不知情，且被告己○○毫不避諱地在修改處蓋上職章，顯見被告己○○塗改施
      工日誌應無非法圖利他人之意圖。
（五）本件工程結算總價按照合約總價計算，而非實做數量付款：
      本件合約書第三條規定，工程結算總價按照合約總價計算之，並將「實做數量
      」四字予以刪除，此有合約書一份在卷可按（見扣案之工程合約書一份），此
      並經證人戊○○證述明確（見本院卷第一九八頁）。另證人甲○○則證稱：展
      信公司有向鎮公所就石雕模型款項請款，十四萬三千七百九十二元是不是我們
      報的，是預算編列時就有此款項。單價也不是我們決定的，我們不能少領或多
      領。我請領石雕模型款項時，無論用何種方式請領都是領這個價錢，無法追加
      等詞（見本院卷第一０五頁）。故起訴書記載本件玉里鎮道路工程係依實做數
      量計價等詞，容有誤會。
（六）承包商未實際施作模型，而係以丙○○之石雕作品充作模型，且該石雕模型嗣
      後毀損仍予以驗收付款，被告二人應無圖利之犯意：
    (1)證人丁○○於本院中證稱：（問：若包商是拿這兩座丙○○的石雕模型來充作
      其合約的石雕模型，鎮公所是否需要付款？）因為我們是跟包商訂約，至於包
      商是如何取得該石雕模型，是包商自己跟別人買，或別人送給包商，這是我們
      無法得知的，依我的看法，只要有看到這個東西，我們就要付款。但若該石雕
      已經送給鎮公所，包商又把它拿出來當作石雕模型，鎮公所則不行付款。證人
      戊○○則證稱：（問：就本件而言，若施工單位沒有製作能力，由他人提供，
      作為合約中要求之模型且符合規定，鎮公所是否仍然應該付款？）依合約規範
      應該製作就要製作，但實際上包商如何取得該模型，我們無法認定。（問：你
      也不會管包商是否委託別人製造？）是的，因為我們無法認定。證人壬○○則
      於本院中證稱：（問：依照契約包商應該製作模型，若包商沒有製作，而是跟
      別人取得，公所是否應該付款？）可以，因為有些包商不會製作縮小的模型，
      因為比較精緻，所以若是跟別人取得，且有成品提出，就可以付款。（問：為
      何合約書上要約定一定要包商製作模型，而不是讓包商只要提供和圖說相同的
      模型，即可付款？）因為這是特殊工程，也不是他提出模型就要付款，要看他
      有無做出和合約書相符之石雕，且經過驗收，才會就石雕模型予以付款等詞（
      見本院卷第一九二、一九九、二０七頁）。由上開三位證人所述內容可知，承
      包商雖未親自施作石雕模型，係以丙○○之石雕作品充為本件縮小模型，則承
      包商私下如何取得石雕模型送玉里鎮公所審核，實非承辦員所得知悉，故若承
      包商提出石雕模型，且石雕工程又如期完工，於該工程完工後，始得一併就石
      雕模型之製作費予以請款。反之，若該石雕原本即屬於玉里鎮公所，則當然不
      可以付款予承包商；因丙○○原本擺放在鎮長室之二座石雕，所有權並未移轉
      予玉里鎮公所，且被告二人對於承包商最終有無製作石雕模型乙節又無從知悉
，已如前五、（二）段所述，則本件依被告二人之認知，就石雕模型之製作費
      用予以付款，尚無違誤。
    (2)被告己○○所為之變更預算書簽呈中，說明第三項謂：「本工程石雕部分，有
      編列模型製造費（合約金額共一四三七九二元），開工時確有陳列於現場（如
      照片），因施工時已損壞驗收時已無法點收，是否可依相片付款，併案請示」
      ，而被告庚○○則批示「如秘書擬」（見調查卷第四三頁），而證人丁○○在
      簽呈中簽註：「石雕模型已損壞無法驗收，宜由業務單位自行確認」等語，對
      此，證人丁○○在庭陳稱：因為業務單位在簽呈上面寫，已經損壞無法驗收，
      依我的職責，我必需要提醒鎮長有適法性及行政程序的問題，我沒有辦法裁量
      ，所以無法點收的部分，依我自己的判斷，宜由業務單位自行確認，因為我也
      無法判斷是否適法，有無符合行政程序，所以才簽註這個意見。但承辦人員己○○也在簽呈上寫開工典禮有陳列，且工程日報也有寫施工情形，所以若包商
      真的有作模型，因為施工的關係導致毀損，我認為應該付款等語（見本院卷第
      一八五、一八八、一九０頁）。證人戊○○於本院中證稱：如果包商有依規定
      製作模型，若可以看得到實體的，驗收人員會要求看到實體，我們依照驗收人
      員的意見來判斷，也應該要付款，只是事後所有權歸本所。（問：簽呈上已經
      寫無法點收，為何還要付款？）我們有書面審核，有看到石雕模型的照片等語
      ，核與證人壬○○證稱：當時我沒有加註意見，因為我認為是可以付款的，且
      我在開工典禮上有看到該模型等詞相符（見本院卷第二００、二０六頁），是
      以，因被告己○○主觀上認為承包商有製作石雕模型，而嗣後因施工過程中造
      成石雕模型毀損，故簽請被告庚○○裁示是否付款，此簽呈經被告己○○之主
      管即證人壬○○初核後，認為實際上承包商有製作石雕模型則應予付款，所以
      未簽註任何意見，而會辦單位主計室、財政課所表示之意見，及秘書丁○○簽
      註意見表示由業務單位認定是否付款，或被告庚○○批示如丁○○所擬意見，
      均無任何明示反對付款之意見，且證人丁○○、戊○○、壬○○於本院中均一
      致證稱若承包商有製作石雕，不論事後是否毀損無法點收，仍應付款等詞，故
      被告二人既然無從得知承包商有無製作石雕模型，且證人丁○○、戊○○、壬○○亦證稱縱使承包商以他人之石雕作為本件模型，因鎮公所無從得知，故亦
      應付款，已如前六、(1)段所述，況丙○○之石雕作品符合合約書上的設計圖，
      且石雕工程亦如期完工，則該簽呈由被告庚○○批示由業務單位自行認定之結
      果，經被告己○○最後認為應予付款，尚無任何不法。
（七）本件道路工程之總金額達七百五十六萬元，而石雕模型僅十四餘萬元，不足總
      工程款的百分之二，依常情觀之，被告二人若有圖利之意圖，豈會選擇僅區區
      十四餘萬元的款項對乙○○施以不法利益，且本件道路工程辦理驗收時，因遭
      被告己○○發現有不符合合約施作情事，而遭扣款八萬一千九百六十一元，此
      業經證人甲○○、乙○○、丁○○於本院中證述在卷，並有結算驗收證明書一
      份附卷可憑（見偵查卷第五四頁，本院卷第一一一、一二七、一八六頁）。此
      外，證人丁○○另證稱：因為本道路工程延宕很久，之後遇到颱風，照明設備
      被破壞了，承包商希望鎮公所付款，但是工程還未驗收前，如果有損壞的話，
      鎮公所不負責，應由承包商負責，後來有跟包商協議，包商據理力爭，但鎮公
      所還是很堅持不支付十八萬元的追加款項，被告庚○○、庚○○在協調此十八
      萬元追加款項時，沒有幫廠商說話（見本院卷第一八六頁），堪認被告二人應
      無圖利乙○○之動機。又本件石雕模型二座於石雕工程完工，辦理結算後，其
      所有權歸於玉里鎮公所，並支付了十四萬三千七百九十二元予展信公司，而展
      信公司再給付與乙○○，雖該石雕二座有毀損情形，然業經丙○○修補後，再
      交予玉里鎮公所收藏、所有，經參酌證人丙○○於本院中證稱：我的石雕模型
      有被花蓮縣政府收藏，類似「源」、「舞集」的石雕模型，價值大約多少我不
      確定，因為這需要鑑價，我的作品應該是在中上的程度。我印象中若規格與本
      案石雕模型相較計算，一座約十八萬元等語，此經本院向花蓮縣文化局函查，
      該局函覆稱丙○○於一九九九年參加花蓮國際石雕藝術季配合活動花蓮縣石雕
      協會聯展，該局以十八萬二千元典藏丙○○優秀作品「韻」在案，此有該局蓮
      文視字第九三０００四五四二０號函及所附資料可稽（見本院卷第六六、一三
      四頁），故玉里鎮公所給付十四萬三千七百九十二元之二座模型製作費予乙○○，而乙○○以丙○○之二座石雕作品充作石雕模型，因乙○○為花蓮縣內頗
      負盛名的石雕藝術家，故對乙○○而言，給付上開款項實際上應無使其獲利。
六、綜上所述，依檢察官所舉證據方法及本院依職權調查之證據綜合判斷，均無法證
    明被告庚○○、己○○明知乙○○並未親自製作石雕模型，且乙○○雖以丙○○
    所製作之石雕作品充作本件石雕模型，因該石雕作品原擺放在被告庚○○辦公室
    外時，係僅供借用展覽而已，所有權人仍屬丙○○。然因丙○○之石雕作品核與
    合約書設計圖相符，且該二座石雕經被告己○○審核在案，是以，丙○○私自贈
    與予乙○○，讓乙○○作為本件工程上的石雕模型，以使乙○○按照該石雕作品
    施工，且石雕工程亦如期完工，並符合合約上設計圖之內容，則被告己○○簽請
    被告庚○○付款之舉，應無任何違反工程合約目的之行為，且該石雕模型二座於
    完工辦理結算後，所有權已歸屬於玉里鎮公所，雖有毀損，並業經丙○○修繕交
    予鎮公所所有，故鎮公所辦理結算支付十四餘萬元款項予展信公司，再由展信公
    司交予乙○○，乙○○並無因此獲得任何不法利益。本件應無積極證據認為被告
    二人有何圖利罪嫌，自應為被告等人無罪之諭知，以免冤抑。
據上論斷，應依刑事訴訟法第三百零一條第一項，判決如主文。
本案經檢察官辛○○到庭執行職務。
中      華      民國    九十三    年     十一     月     三十     日
                              臺灣花蓮地方法院刑事第三庭
                                  審判長法官  鄭  培  麗
                                        法官  陳  雅  敏
                                        法官  饒  金  鳳
右正本證明與原本無異。
如對本判決不服，應於送達後十日內，向本院提出上訴狀。（應抄附繕本）
                                  法院書記官
中      華      民      國    九十三    年     十二     月      一      日
